【裁判字號】    98,易,1458
【裁判日期】    990128
【裁判案由】    詐欺
【裁判全文】
臺灣臺南地方法院刑事判決              98年度易字第1458號
公  訴  人  臺灣臺南地方法院檢察署檢察官
被      告  丁○○
上列被告因詐欺案件，經檢察官提起公訴（98年度調偵字第685
號），本院判決如下：
    主  文
丁○○意圖為自己不法之所有，以詐術使人將本人之物交付，累
犯，處有期徒刑壹年陸月。
    事  實
一、丁○○曾於民國95年間因竊盜案件，經本院以95年度易字第
    337 號判決判處有期徒刑3 月確定，於95年8 月17日易科罰
    金執行完畢。詎其仍不知悔改，因其前自95年5 月22日起至
    97年12月2 日間，曾任職於臺南市○○路○ 段372 號6 樓新
    光人壽保險股份有限公司崇德收費處（下稱新光人壽保險公
    司）從事保險業務，竟利用其向乙○○收取乙○○兒子李憲
    昌保險費之機會，向乙○○招攬投資型保險，並佯稱：投保
    100 萬元之投資型保險，每年即可獲利10萬元等語，致乙○○信以為真，而陷於錯誤，誤認投資型保險能保證獲利，且
    所交付之金錢將全數供作保險費，而分別於96年5 月2 日、
    6 月4 日、6 月5 日及97年4 月25日，各交付新臺幣（下同
    ）70萬元、20萬元、30萬元及40萬元保險費，丁○○乃以此
    假借投保投資型保險為手段，而詐取乙○○所交付總計160
    萬元之保險費。丁○○詐得前揭款項後，僅為乙○○投保保
    險金額為50萬元之「金得意變額萬能壽險」，並繳交20萬元
    之保險費，而將其餘之140 萬元，以其子即不知情之林鉊哲
    名義投資股票花用一空。嗣因新光人壽保險公司接獲客戶申
    訴電話，遂開始調查丁○○招攬保險之狀況，並於97年9 月
    間以電話向乙○○詢問並核對其投保金額，乙○○始知受騙
    並報警處理，因而循線查獲上情。
二、案經臺南市警察局第四分局報請臺灣臺南地方法院檢察署檢
    察官偵查起訴。
    理  由
壹、程序方面：
    按現行刑事訴訟法為保障被告之反對詰問權，排除具有虛偽
    危險性之傳聞證據，以求實體真實之發見，於該法第159 條
    第1 項明定被告以外之人於審判外之言詞或書面陳述，除法
    律有規定者外，不得作為證據。而刑事訴訟法第159 條之1
    至159 條之4 為傳聞法則之例外規定，被告以外之人於審判
    外之陳述，雖不符前4 條之規定，但經當事人於審判程序同
    意作為證據，法院審酌該言詞陳述或書面陳述作成時之情況
    ，認為適當者，亦得為證據；當事人、代理人或辯護人於法
    院調查證據時，知有第159 條第1 項不得為證據之情形，而
    未於言詞辯論終結前聲明異議者，視為有前項之同意，刑事
    訴訟法第159 條之5 定有明文。查本判決所引為論罪科刑之
    供述證據，業據檢察官及被告於準備程序時均不爭執證據能
    力，迄至言詞辯論終結前，亦未主張有刑事訴訟法第159 條
    第1 項不得為證據之情形，本院審酌該等證據作成時之情狀
    ，並無違法或不當等情形，認為以之作為本案之證據亦屬適
    當，依上開規定，自具有證據能力。另其餘非供述證據亦均
    經法定程序取得，無不得為證據之情形，自均有證據能力。
貳、實體方面：
一、訊據被告丁○○固不否認有收取被害人乙○○160 萬元之事
    實，惟矢口否認有何詐欺犯行，辯稱：乙○○第1 次交付伊
    20萬元，伊確實有幫乙○○投保投資型保險，之後乙○○陸
    續交付140 萬元給伊保管，後來伊認為金融機構存款有利息
    ，故伊每月付乙○○5 千至1 萬元不等之利息，且伊有開立
    保管條給乙○○，但伊自己未留存云云。經查：
(一)、上開事實，業據證人即被害人乙○○於警詢及偵查中證稱：
    丁○○是伊投保新光人壽保險公司之保險收費員，於96年5
    月間，丁○○向伊收取伊兒子李憲昌的保險費而認識，後來
    伊向丁○○投保保險，總共繳了160 萬元，係分4 次交付給
    丁○○，地點都在伊住處，丁○○向伊拿這160 萬元時有說
    是買保險的保險費，至於詳細之時間、金額就如同伊陳報郵
    局存摺影本所載等語（見警卷第1 頁反面、偵卷第9 至10頁
    、調偵卷第34至36頁）、於本院審理時證稱：伊與丁○○係
    因為她來收伊兒子保險費而認識，丁○○有跟伊招攬保險，
    伊交70萬元、20萬元、30萬元、40萬元給丁○○，4 次總共
    160 萬元是要做保險用的，伊不知道丁○○用伊名字招攬幾
    個保險，丁○○就說伊拿錢出來，投保100 萬元一年到就可
    以拿到10萬元紅利，丁○○沒有說伊總共要拿多少錢出來，
    說有錢就拿出來保險，因為伊沒有那麼多現金，就是慢慢拿
    ，一次那麼多錢伊拿不出來，才會分那麼多次領錢繳費等語
    綦詳（見本院卷第32、33頁），並有郵政存簿儲金簿影本及
    新光人壽保險公司98年4 月7 日（98）新壽法務字第0190號
    函各1 份在卷可證（見偵卷第16、18至18之2 頁、調偵卷第
    40頁）。堪信被害人乙○○確有於96年5 月2 日、6 月4 日
    、6 月5 日及97年4 月25日各交付70萬元、20萬元、30萬元
    、40萬元，總共160 萬元予被告無訛。
(二)、而觀之被害人乙○○上開警、偵訊及本院審理時之證述，互
    核大致相符，並無齟齬之處，且其於偵、審時之證述，均係
    經具結後所為之陳述，倘有不實即需受偽證罪之處罰，是若
    非確有其事，被害人乙○○實無設詞誣陷被告之必要。況被
    告確實僅為被害人乙○○投保新光人壽保險公司之「金得意
    變額萬能壽險」1 份，而該份保險單之保險金額為50萬元，
    保險費僅為20萬元，且無需繳付續期保險費，更不保證收益
    ，投資風險由要保人自行承擔等情，除據被告於偵查中及本
    院審理時自承：伊跟乙○○收了160 萬元，20萬元投保保險
    ，其餘140 萬元以伊兒子林鉊哲名義投資股票，全部賠掉了
    等語明確外（見偵卷第10頁、本院卷第64頁），並有新光人
    壽保險公司98年6 月19日（98）新壽法務字第0382號函及所
    附要保書影本暨同公司98年9 月25日新壽法務字第09800103
    21號函各1 份在卷可稽（見調偵卷第4 至24、55頁），依此
    足認被害人乙○○上開證述，確與事實相符，洵堪採信。是
    以，被告確有假借投保投資型保險之名義為詐騙手段，致被
    害人乙○○陷於錯誤，而先後4 次交付被告共160 萬元保險
    費之事實，應可認定。
(三)、雖被告否認犯行，並以前揭情詞置辯，惟查：
 1、本案係因新光人壽保險公司接獲投訴得知被告有侵占客戶保
    險費，經逐一清查始知悉被害人乙○○有交付160 萬元予被
    告之情，已據證人乙○○於警詢及本院審理時證稱：伊於97
    年9 月底在家中接獲新光人壽保險公司甲○○經理來電問伊
    保險金額為何，伊說有向丁○○投保160 萬元，該經理說伊
    才投保20萬元而已，伊查證後才知道被詐騙了等語明確（見
    警卷第1 頁、本院卷第32頁反面），核與證人即新光人壽保
    險公司主任戊○○於偵查及本院審理中證稱：伊所服務的單
    位是在97年10月中旬懷疑丁○○侵占客戶的保險費，當時是
    甲○○處長開始對相關情形進行了解；當時是因為客戶有到
    公司申訴，申訴內容是客戶所繳的保險費，被告未入帳，所
    以公司開始清查被告所有的客戶等語（見調偵卷第35頁、本
    院卷第39頁反面）、證人即新光人壽保險公司處經理甲○○
    於偵查中及本院審理時證稱：去年（即97年）7 、8 月，別
    單位的組長跟我們組長說丁○○與客戶之間有糾紛，當時沒
    有指說是跟那個客戶有糾紛，所以伊立刻去做調查，大約是
    9 月初某天晚上伊打電話給乙○○，她說現在講不方便，所
    以伊9 月初某天中午又打電話給她，伊記得在電話中乙○○
    說被告跟她拿錢是要繳保險費等語大致相符（見調偵卷第44
    至45頁、本院卷第37頁反面）。是以，本件被害人乙○○既
    係於證人甲○○清查被告涉嫌侵占客戶保險費時，方被動陳
    述其有繳交保險費160 萬元予被告，經證人甲○○告知被告
    僅為其投保20萬元後始發現被詐騙之情事，此與被害人乙○○主動向新光人壽保險公司申訴，而存有挾怨誣陷之虞有所
    不同，且參酌被害人乙○○係於第一時間在證人甲○○電話
    查詢中即已吐露上情，並非係經過一段時日考量利弊得失始
    宣稱所交付者為保險費，其憑信性甚高。況且，被告迄今均
    無法提出相關證據資料，以證明其確有保管及交付利息之事
    實，而參酌被告與被害人乙○○僅屬客戶與收費員之關係，
    彼此關係尚淺，相識之時間亦甚短，再佐以被告自稱：乙○○所交付的錢是要給伊保管，利息是伊自己後來認為存款放
    在銀行，也會有利息，才會給乙○○5 千至1 萬元之利息云
    云，則倘被告未以其身為新光人壽保險公司員工之身分，並
    佯稱「投保投資型保險100 萬，一年就能獲利10萬元」等語
    ，以誘騙被害人乙○○交付保險費投保保險，依其2 人非親
    非故之關係，被害人乙○○豈會放棄存放在郵局存款之利息
    ，並大費周章地分次前往郵局提領大筆款項交予被告保管，
    而無懼日後可能索討無門之可能。由此益徵被害人乙○○先
    後4 次交付被告共160 萬元確屬保險費無誤。是以，被告空
    言否認，所辯顯不足採信。
 2、至被害人乙○○雖曾於97年10月27日在新光人壽保險公司所
    出具之聲明書上簽名，而上開聲明書亦載有「本人與業務員
    丁○○金錢往來確實都是私人借貸關係，與公司保單均無牽
    連，口說無憑，特此聲明」等語（見偵卷第17頁），似可認
    定被害人乙○○所交付予被告者並非保險費，而屬私人借貸
    關係。然除此為被害人乙○○否認外，並據其於警、偵訊及
    本院審理時證稱：伊於97年9 月間接到新光人壽保險公司何
    經理來電查詢投保金額，伊告知有160 萬元，對方說伊只投
    保20萬元，經伊查證才知被詐騙了，當時伊就撥電話給丁○○，丁○○即要求伊說不要讓公司辦，因為她有4 個小孩，
    如果給公司辦她會被關，她有3 棟房子可以貸款還伊，所以
    伊才沒有向新光人壽保險公司提告；因為新光人壽保險公司
    的甲○○經理打電話給伊，說丁○○別處有騙人，問伊要不
    要讓她辦詐欺，伊就問她說辦詐欺可以讓伊拿到錢嗎，她說
    拿不回來，所以伊就沒有讓她們辦詐欺，後來隔了幾天，戊○○拿聲明書給伊簽名，並說簽完後這件事就與公司沒有關
    係等語甚詳（見警卷第1 頁、調偵卷第35頁、本院卷第32頁
    反面），而參酌證人戊○○於偵、審時證稱：乙○○當時到
    我們公司的時候，是說她所繳的錢是要繳保險費的，我們要
    求她拿出收據，但她提不出來，且乙○○有接受丁○○的本
    票，當時伊有詢問乙○○是否要接受本票，因為如果接受本
    票，就是私人借貸，如果不接受本票，公司會幫你處理，當
    時乙○○回答她要自己處理並接受本票；我們公司成功區部
    長丙○○希望伊去確認一下，所以伊才拿這張聲明給乙○○
    簽名，這張聲明書是我們區部長丙○○拿給伊的；我們上司
    說如果她們要私下解決的話，我們有聲明書，如果說乙○○
    簽這1 張，就變成她們私底下的事等語（見調偵卷第36頁、
    本院卷第40頁反面）、證人甲○○於本院審理時證稱：當時
    伊有問乙○○有無我們公司的收據，她說沒有，所以她要直
    接找丁○○處理等語（見本院卷第36頁），可知被害人乙○○於案發當時選擇與被告私下和解，而未將被告詐騙之事交
    由新光人壽保險公司處理，全係因新光人壽保險公司處理人
    員即區部長丙○○、證人甲○○、楊娩卿均未慮及其公司員
    工即被告既有心詐騙，自會避免留下相關之事證，而被害人
    乙○○當時已68歲之高齡，且僅國小肄業，思慮恐未臻周詳
    ，是否會記得向被告索取或保留繳費收據，均有可疑，反一
    味的要求被害人乙○○提出繳費收據始願意賠償，致被害人
    乙○○因無法提出收據，並聽聞證人甲○○稱即使交由公司
    處理，亦拿不回其所交付被告之金錢，再佐以被告當時已欲
    交付160 萬元之本票償還其損失等情，則被害人乙○○願意
    在上開聲明書簽名，俾求其所交付之160 萬元能獲返還，核
    尚與常情無違。況被害人乙○○交付被告共160 萬元，其中
    20 萬 元被告確有持之投保新光人壽保險公司之「金得意變
    額萬能壽險」，已詳如前述，然上開聲明書竟昧於事實，逕
    自記載均係私人借貸關係，而與公司保單無關之字句，顯見
    新光人壽保險公司出具上開聲明書供被害人乙○○簽立，無
    非係希求與被告切割，並為其公司卸責，尚難據此聲明書即
    率予否認被害人乙○○確有交付被告總計160 萬元保險費之
    事實。
 3、又證人戊○○於本院審理時固證稱：乙○○說她拿100 萬元
    要給被告做投資型的保單，沒有160 萬元等語（見本院卷第
    41、42頁反面），而與被害人乙○○所述160 萬元均係保險
    費之情不同。然被害人乙○○確實有向證人戊○○陳稱：其
    繳了好幾次錢給丁○○，金額總共160 萬元等語，已據證人
    戊○○於偵查中證述甚明在卷（見調偵卷第35頁），且本件
    被害人乙○○係因被告佯稱：投保100 萬元，每年可拿到10
    萬元等語，始會陸續交付前揭款項予被告之情，亦詳如前述
    。準此，被害人乙○○與證人戊○○交涉時自會提及上情，
    則證人戊○○因此誤認被害人乙○○係要投保100 萬元，亦
    非不可想像之事。況質之證人戊○○有關被害人乙○○全部
    拿出之金額為何，竟證稱：伊聽到的是100 萬元等語（見本
    院卷第41頁反面），此除與前述被害人乙○○交付予被告之
    金額共160 萬元不符外，亦與其前於偵查中所述之160 萬元
    不同，則證人戊○○於本院審理時之上開證詞，是否存有記
    憶上之錯誤或混淆，尚非無疑，自難僅憑證人戊○○上開證
    述，即否認被害人乙○○所交付者全係保險費之事實。
 4、另證人即新光人壽保險公司之區部長丙○○於本院審理時雖
    證稱：當時甲○○經理打電話給乙○○時，乙○○有特別提
    到丁○○有房子答應老了要養她，還帶她去看房子，所以她
    就把錢交給丁○○；乙○○當時有跟伊說交付的錢係要向丁○○買保險的，伊印象中乙○○也有說丁○○需要錢，所以
    跟她借錢等語（見本院卷第57、59頁）。惟觀以證人甲○○
    於偵查中及本院審理時之證述，除均未曾證述其撥打電話予
    被害人乙○○時，被害人乙○○曾提及「被告有帶伊去看房
    子，並稱老了要養伊，所以把錢交給被告」等語外，其尚於
    本院審理時明確證述：乙○○在電話中回答說被告她拿錢是
    要繳保險費等語（見本院卷第37頁反面），則證人丙○○前
    開有關證人甲○○與被害人乙○○對話內容之證述，既與卷
    附證人甲○○之證詞不符，自難遽採。況質之證人丙○○有
    關被害人乙○○投保及借款金額各為何，則係證稱：伊印象
    中乙○○沒有把數字說出來等語（見本院卷第59頁）。是證
    人丙○○有關被害人乙○○是否有借錢給被告及借款金額為
    何等節，既均證稱「印象中」如何、如何等語，而無法為具
    體、明確之證述，則其上開證詞是否與事實相符，即非無疑
    。此外，遍查卷附相關證人之證述，均無被害人乙○○有陳
    述借款予被告之語，自難逕以證人丙○○上開不確定之證述
    ，即遽予否定被害人乙○○所交付者確為保險費之事實。
 5、末查，被害人乙○○固曾於97年11月15日書立「97年12月30
    日起每月有還10萬元正，不得走法律訴送（應係「訟」之誤
    ），答應者乙○○本人簽名」之字條予被告，並收取被告開
    立票面金額160 萬元之本票1 紙，此有上開字條及本票影本
    各1 份在卷可憑（見警卷第12頁反面），然被害人乙○○確
    有交付被告共160 萬元之保險費，及其事後簽立上開聲明書
    予新光人壽保險公司，並收取被告開立之上開160 萬元本票
    等情，均詳如前述。準此，被害人乙○○於當時既願意與被
    告私下和解，並接受被告開立之本票，則被告為避免被害人
    乙○○反悔，而要求其書立上開字條，乃當然之事，尚無違
    背常理之處。況觀之上開字條之內容，亦僅係敘明被告將按
    月攤還被害人乙○○10萬元，尚不得作為被害人乙○○所交
    付者並非保險費之證明，自難僅憑上開字條即全盤否認被告
    有詐騙被害人乙○○保險費之事實。
(四)、綜上所述，勾稽互核，本件事證明確，被告犯行洵堪認定。
二、核被告所為，係犯刑法第339 條第1 項之詐欺取財罪。被告
    先後4 次向被害人乙○○收取保險費之行為，係本於一個詐
    欺之犯意下所為數次舉動，侵害者為同一法益，該數次詐取
    保險費之行為，獨立性極為薄弱，屬接續犯，為包括之一罪
    。公訴意旨雖認被告先後4 次詐取保險費之所為，犯意各別
    ，行為互殊，應予分論併罰等語。然依被害人乙○○於本院
    審理時證述：因其沒有那麼多現金，才會分那麼多次領錢繳
    費等語，顯見被害人乙○○係因無法一次給付所欲投保之款
    項，始會分次交付保險費予被告，是被害人乙○○既係因被
    告前述之詐騙行為，始會分4 次交付保險費予被告，並非因
    被告有何另行起意並施用多次詐術所致，自難依數罪併罰之
    例予以論處。是以，上開公訴意旨容有誤會，併此敘明。又
    被告曾於民國95年間因竊盜案件，經本院以95年度易字第
    337 號判決判處有期徒刑3 月確定，於95年8 月17日易科罰
    金執行完畢，有臺灣高等法院被告前案紀錄表1 份在卷可按
    ，其受徒刑之執行完畢，5 年以內故意再犯有期徒刑以上之
    本罪，為累犯，依法應加重其刑。茲審酌被告正值壯年，不
    思以己力賺取所需，竟向年邁之被害人乙○○施以詐術，並
    因而詐得逾百萬元之金錢，致被害人乙○○受有嚴重之損害
    ，且迄未賠償被害人乙○○損害，並推諉卸責，未具悔意，
    惡性非輕，另兼衡其犯罪之動機、目的、手段、與被害人乙○○之關係、品行、智識程度、生活狀況等一切情狀，因認
    公訴人具體求刑有期徒刑1 年，毋寧過輕，爰量處如主文所
    示之刑。
據上論斷，應依刑事訴訟法第299條第1項前段、刑法第339條第1
項、第47條第1 項，判決如主文。
本案經檢察官己○○到庭執行職務
中    華    民    國    99    年    1     月    28    日
                  刑事第八庭  審判長法  官  洪士傑
                                    法  官  林臻嫺
                                    法  官  蘇碧珠
以上正本證明與原本無異。
如不服本判決應於收受本判後10日內向本院提出上訴書狀，並應
敘述具體理由。其未敘述上訴理由者，應於上訴期間屆滿後20日
內向本院補提理由書狀（均須按他造當事人之人數附繕本）「切
勿逕送上級法院」。
                                    書記官  許哲萍
中    華    民    國    99    年    1     月    28    日
中華民國刑法第339條第1項：
意圖為自己或第三人不法之所有，以詐術使人將本人或第三人之
物交付者，處5 年以下有期徒刑、拘役或科或併科1 千元以下罰
金。

司法院資訊處製作；財團法人民間司法改革基金會備份。
